臺灣高等法院民事判決　　　　　　　　96年度保險上字第28號
上　訴　人　新光人壽保險股份有限公司
法定代理人　甲○○
訴訟代理人　戊○○
　　　　　　丁○○
　　　　　　黃訓章律師
被 上訴 人　乙○○
　　　　　　丙○○○
共　　　同
訴訟代理人　黃豪志律師
上列當事人間給付保險金事件，上訴人對於中華民國96年4月30
日台灣宜蘭地方法院96年度保險字第3號第一審判決提起上訴，
本院於96年10月23日言詞辯論終結，判決如下：
    主  文
原判決主文第一、二項關於命上訴人給付之利息，超過自民國96
年1月19日起算部分，及該部分假執行之宣告，暨訴訟費用之裁
判均廢棄。
前開廢棄部分，被上訴人在第一審之訴及假執行之聲請均駁回。
其餘上訴駁回。
第一、二審訴訟費用由上訴人負擔。
    事實及理由
一、上訴人聲明：（一）原判決廢棄。（二）被上訴人在第一審
    之訴及假執行之聲請均駁回。
    被上訴人聲明：上訴駁回。
二、被上訴人起訴主張：伊等二人之子林正一於民國（下同）86
    年8月6日與上訴人簽訂「新光新防癌終身壽險」契約，附加
    「新光平安意外傷害保險」保險金額新台幣（下同）100萬
    元，指定被上訴人乙○○為身故保險金之受益人；又於89年
    8月17日再與上訴人簽訂「新光長福終身壽險（分期繳型）
    」，附加「新光平安意外傷害保險」保險金額100萬元及「
    新光綜合保障附約」保險金額50萬元，指定伊等二人為身故
    保險金之受益人。嗣被保險人林正一於95年7月19日在家因
    跌倒致顱內出血死亡，經台灣宜蘭地方法院檢察署（下稱宜
    蘭地檢署）相驗屍體證明書載明確屬意外死亡。伊等依上開
    保險契約向上訴人請求給付保險金，惟上訴人除壽險外，就
    附約意外保險部分，均拒絕給付，爰依保險契約之法律關係
    ，求為命上訴人給付被上訴人乙○○100萬元，給付被上訴
    人乙○○、丙○○○150萬元，及均自起訴狀繕本送達翌日
    起至清償日止，按年息5％計付利息之判決。
上訴人則以：
（一）系爭保險附約為意外傷害保險，須被保險人遭遇外來突發
      之事故，致其身體蒙受傷害或因而殘廢或死亡時，伊始須
      給付保險金。而依最高法院近來見解，被上訴人應就系爭
      保險事故係屬意外，負舉證責任。
（二）被上訴人雖提出宜蘭地檢署開具之相驗屍體證明書為證，
      惟此僅屬於法醫學上之判斷；法醫學上之意外係指不能預
      料之急死，而保險法上所稱意外係專指外來突發之災害，
      二者所指範圍不同。被保險人林正一雖經法醫判斷死亡方
      式為意外，然此僅指林正一之死亡結果係不能預期之忽然
      死亡，包含保險法上之意外及其他不可預料之急死情形。
      系爭相驗屍體證明書僅係檢察官認定林正一左側前額挫傷
      併血腫之死亡結果係意外，對其係何原因導致，並未深究
      ，自不能憑此即逕認林正一係因意外傷害事故死亡，被上
      訴人就系爭事故尚未盡舉證責任。
（三）林正一自91年起即有嚴重之肝硬化，至94年12月23日止仍
      持續前往羅東聖母醫院之內科腸胃科門診治療，至系爭事
      故發生前，其仍持續服藥控制病情中。林正一正值壯年，
      若其確係因至洗衣檯處欲彎身洗臉時，不小心撞上洗衣檯
      ，應不致無法預防或自救而導致死亡，其本身必定有無法
      控制之疾患，顯見引發系爭事故之先行原因應係其個人內
      在疾病肇致云云，資為抗辯。
三、兩造不爭執之事實：
（一）林正一於86年8月6日與上訴人簽訂「新光新防癌終身壽險
      」契約（保單號碼GP528965號），附加「新光平安意外傷
      害保險」保險金額100萬元，指定被上訴人乙○○為身故
      保險金之受益人。林正一又於89年8月17日再與上訴人簽
      訂「新光長福終身壽險（分期繳型）」（保單號碼INY249
      66號），附加「新光平安意外傷害保險」保險金額100萬
      元及「新光綜合保障附約」保險金額50萬元，指定被上訴
      人乙○○、丙○○○為身故保險金之受益人。
      證據：新光新防癌終身壽險、新光長福終身壽險（分期繳
      型）、新光平安意外傷害保險及新光人壽綜合保障附約條
      款等保險契約書（原審卷7-23、198-221頁）。
（二）林正一於保險期間內之95年7月19日死亡，上訴人僅給付
      新光新防癌終身壽險、新光長福終身壽險等主契約之保險
      金，就前述附約共計250萬元之意外傷害保險金，則以被
      保險人林正一之死亡非屬意外事故為由，拒絕給付。
      證據：宜蘭地檢署相驗屍體證明書、戶籍謄本（原審卷24
      、25頁）。
四、被上訴人請求上訴人給付保險金有無理由，詳述如下：
（一）按保險契約率皆為定型化契約，被保險人鮮有依其要求變
      更契約約定之餘地；又因社會之變遷，保險巿場之競爭，
      各類保險推陳出新，故於保險契約之解釋，應本諸保險之
      本質及機能為探求，並應注意誠信原則之適用，倘有疑義
      時，應為有利於被保險人之解釋（保險法第54條第2項參
      照），以免保險人變相限縮其保險範圍，逃避應負之契約
      責任，獲取不當之保險費利益，致喪失保險應有之功能，
      及影響保險巿場之正常發展。意外傷害保險乃相對於健康
      保險，健康保險係承保疾病所致之損失；意外傷害保險則
      在承保意外傷害所致之損失。人之傷害或死亡之原因，其
      一來自內在原因，另一則為外在事故（意外事故）。內在
      原因所致之傷害或死亡，係指被保險人因罹犯疾病、細菌
      感染、器官老化衰竭等身體內部因素所致之傷害或死亡；
      至外來事故（意外事故），則係指內在原因以外之一切事
      故而言，其事故之發生為外來性、偶然性，而不可預見，
      除保險契約另有特約不保之事項外，意外事故均屬意外傷
      害保險所承保之範圍（最高法院92年度台上字第2710號判
      決參照）。又關於保險法第131條所規定之意外傷害之界
      定，在有多數原因競合造成傷殘或死亡事故之情形時，應
      側重於「主力近因原則」，以是否為被保險人因罹犯疾病
      、細菌感染、器官老化衰竭等身體內在原因以外之其他外
      來性、突發性（偶然性）、意外性（不可預知性）等因素
      作個案客觀之認定，並考量該非因被保險人本身已存在可
      得預料或查知之外在因素，是否為造成意外傷殘或死亡事
      故之主要有效而直接之原因（即是否為其重要之最近因果
      關係）而定（最高法院94年度台上字第1816號判決參照）
      。
（二）經查系爭「新光人壽平安意外傷害保險附約」第3條第1款
      約定：「本附約所稱之『意外傷害事故』，係指被保險人
      於本附約有效期間內，因遭受意外傷害事故，致其身體蒙
      受傷害而致殘廢或死亡。前款所稱意外傷害事故，指非由
      疾病引起之外來突發事故」（原審卷198頁）；又「新光
      人壽綜合保障附約」第4條約定：「本附約所稱之『意外
      傷害事故』，指非由疾病引起之外來突發事故」（原審卷
      209頁）。揆諸前開說明，系爭保險附約所稱之意外傷害
      事故，在被保險人發生意外事故為導致死亡之主要且有效
      原因之情形，雖被保險人若不先有疾病，即不致發生意外
      而致死亡，亦不能謂其死亡與該意外事故無相當因果關係
      。
（三）次查林正一係於95年7月19日經人發現趴在自宅門前之洗
      手檯上，上身赤裸、著短褲，前額頭受傷流血、嘴角流血
      ，氣絕身亡等情，業經林國龍在警訊及檢察官相驗時證述
      ：當日伊與林正一原要一同至台北縣八里從事機械組裝工
      作，故約早晨5時許至林正一家中，即發現林正一倒臥在
      騎樓之洗衣檯上；洗衣板上放了一包香煙、檳榔，為林正
      一隨身攜帶之物等語明確，有警訊及勘驗筆錄可稽（宜蘭
      地檢署95年度相字第242號相驗卷5-6、16-17頁），並有
      林正一死亡現場之照片可參（同上相驗卷9-14頁）。依上
      情觀之，可認當時林正一應係欲使用洗衣檯，方會將香菸
      、檳榔等物放置在洗衣檯上；被上訴人主張應係林正一早
      上在洗衣檯處，不小心撞上洗衣檯因而致死，應屬意外傷
      害事故等情，經核與林正一之額頭、嘴角流血之情狀相符
      ，應堪採信。又查檢察官於當日進行相驗，經勘驗結果，
      死者林正一體型狀碩，營養狀況良好；瞳孔對稱性放大、
      口部有新鮮血液溢出、左側前額部分挫裂傷併血腫，顱腦
      損傷內出血；左右兩手指甲端稍有暗淡紫色，左右兩腳足
      趾蒼白失血狀等情，有宜蘭地檢署相驗屍體證明書及驗斷
      書可憑（同上相驗卷19-29頁）。依林正一死亡時所顯現
      之外觀及現場狀況觀之，可認林正一應係屬因跌倒撞擊而
      導致發生死亡之結果，從而宜蘭地檢署相驗屍體證明書記
      載林正一之死亡方式係為「意外」，直接引起林正一死亡
      之原因為「顱內出血」，先行原因為「左側前額部挫傷併
      血腫」與「跌倒」等情，應無不合。
（四）另查林正一生前因患有肝硬化等疾病而曾住院治療一節，
      固有財團法人天主教靈醫會羅東聖母醫院、財團法人羅許
      基金會羅東博愛醫院之病歷資料可參（原審卷40-196、22
      2- 245頁）；然其住院時間分別為91年及93年間，距其死
      亡時已有2年之久；復依中央健康保險局96年7月3日健保
      醫字第0960022655號函檢送林正一之就診申報資料（本院
      卷32-34頁），其最後之醫療費用申報資料係94年3月，醫
      事機構為林口長庚醫院；在其死亡之前並無大量密集就醫
      之情事。而依林正一死亡時之流血、挫傷併血腫等外觀徵
      象，堪認其顯係因跌倒致撞擊而引起顱內出血之傷害，難
      認係因前開肝硬化疾病引起之病徵。況被上訴人乙○○在
      檢察官勘驗時，即曾表明死者有肝硬化之病史（宜蘭地檢
      署95年度相字第242號相驗卷12頁），並無隱瞞，則檢察
      官於相驗後，猶認為林正一係因跌倒導致顱內出血死亡，
      顯已排除林正一之死亡係因肝硬化疾病所致之原因。又依
      林國龍在檢察官相驗時證述：伊與林正一平日在做機械組
      裝工作，林正一二、三年前曾經肝硬化，到醫院開刀排腹
      水之後在家休息調養，後來從去（94）年6、7月開始有在
      外面接工作做，有找伊一起做，伊等一起工作期間，伊沒
      聽林正一說過身體有何不舒服；及被上訴人乙○○陳述：
      林正一幾年前肝不好曾經開過刀排腹水，但從去年吃藥之
      後控制的情況就不錯，所以從去年起就有跟他叔叔（即林
      國龍）一起外出工作等語（同上相驗卷16-17頁）；足見
      林正一於死亡前，並無疾病之徵狀。再本件縱屬林正一係
      因其內在疾病因素與意外跌倒在洗衣檯等複數原因競合而
      造成死亡之結果，然依林正一於死亡前並無因疾病就醫及
      參酌宜蘭地檢署相驗屍體證明書、驗斷書、照片等證據判
      斷結果，均尚難據以認定林正一之疾病與其死亡之結果間
      有直接之因果關係，亦即林正一之肝疾並非造成林正一死
      亡之最近且主要之原因。本件既經被上訴人證明林正一係
      因意外跌倒致左側前額部挫傷併血腫，而林正一因跌倒而
      撞擊洗衣檯之原因顯不具有可預測性，應可認係屬不可預
      知之意外事故，堪認符合林正一與上訴人訂立意外傷害保
      險附約所約定「意外傷害事故」之要件。
（五）依上所述，被上訴人主張林正一係因系爭保險契約約定之
      意外傷害事故而死亡，堪認已盡舉證責任，伊等請求上訴
      人給付保險金，應屬有據。上訴人徒以林正一生前罹患肝
      硬化等疾病，未經解剖證明非屬疾病引起死亡為由，而拒
      絕給付保險金，應不足採。
五、綜上所述，本件被保險人林正一死亡之結果，符合其與上訴
    人間之意外傷害保險契約所定之「意外傷害事故」，從而被
    上訴人依保險契約之法律關係，請求上訴人給付被上訴人乙
    ○○保險金100萬元給付被上訴人乙○○、丙○○○150萬元
    ，及均自起訴狀繕本送達翌日即96年1月19日起至清償日止
    按年息5％計算之利息，為有理由，應予准許；至被上訴人
    超過上開利息起算日之利息請求，核屬無據，不應准許。原
    審就上開不應准許部分所為上訴人敗訴判決，尚有未洽；上
    訴論旨指摘原判決此部分不當，求予廢棄改判，為有理由；
    就上開應准許部分所為上訴人敗訴判決，並無不合；上訴論
    旨指摘原判決此部分不當，求予廢棄改判，為無理由。
六、兩造其餘之攻擊或防禦方法，及提出未援用之證據，經本院
    斟酌後，認均不足以影響本判決結果，無逐一詳予論駁之必
    要，併此敘明。
七、據上論結，本件上訴為一部有理由，一部無理由，依民事訴
    訟法第450條、第449條第1項、第79條，判決如主文。
中　　華　　民　　國　　96　　年　　11　　月　　6 　　日
　　　　　　　　　民事第八庭
                      審判長法　官  劉勝吉
　　　　　　　　　　　      法　官  連正義
　　　　　　　　　　　      法　官  鄭威莉
正本係照原本作成。
如不服本判決，應於收受送達後20日內向本院提出上訴書狀，其
未表明上訴理由者，應於提出上訴後20日內向本院補提理由書狀
（均須按他造當事人之人數附繕本）上訴時應提出委任律師或具
有律師資格之人之委任狀；委任有律師資格者，另應附具律師資
格證書及釋明委任人與受任人有民事訴訟法第466條之1第1項但
書或第2項（詳附註）所定關係之釋明文書影本。
中　　華　　民　　國　　96　　年　　11　　月　　7 　　日
　　　　　　　　　　　　　　書記官  李垂福
附註：
民事訴訟法第466條之1（第1項、第2項）：
對於第二審判決上訴，上訴人應委任律師為訴訟代理人。但上訴
人或其他法定代理人具有律師資格者，不在此限。
上訴人之配偶、三親等內之血親、二親等內之姻親，或上訴人為
法人、中央或地方機關時，其所屬專任人員具有律師資格並經法
院認為適當者，亦得為第三審訴訟代理人。
